【裁判字號】    89,上訴,227
【裁判日期】    890322
【裁判案由】    偽造文書等
【裁判全文】
臺灣高等法院臺南分院刑事判決            八十九年度上訴字第二二七號   Ｃ
      上  訴  人  臺灣雲林地方法院檢察署檢察官
      被      告  甲  ○  ○
      被      告  丁  ○  ○
右上訴人因被告詐欺等案件，不服臺灣雲林地方法院八十八年度易字第九六四號中華
民國八十八年十二月三十日第一審判決（起訴案號：臺灣雲林地方法院檢察署八十八
年度偵字第一八七七號），提起上訴，本院判決如左：
      主      文
上訴駁回。
      事      實
一、甲○○明知坐落雲林縣四湖鄉○○段一二四九地號、地目墓、面積○‧四五三五
    公頃土地，為其伯父吳天時所有，並非其被繼承人吳梓耕所有，對該土地亦無管
    理及使用權。詎甲○○竟意圖為自己不法之所有，於民國（下同）八十五年某不
    詳日期，事先將坐落雲林縣四湖鄉○○段一二四九地號、及同段一二五○地號、
    一二五一地號三筆土地之土地登記簿謄本，所有權人姓名「吳天時」影印，變造
    為「吳梓耕」所有，旋持該變造後所有人吳梓耕之土地登記簿謄本影本，於同年
    十一月二十二日，向經營棺材店而適在墓地為丙○○辦理其亡父遷葬之乙○○佯
    稱：該一二四九地號墓地，為其亡父吳梓耕所有，可無限期使用，並出示該段一
    二四九地號、一二五○地號、一二五一地號土地登記簿謄本、及地籍圖謄本影本
    等資料，以取信乙○○而行使之，足生損害於吳天時。乙○○不疑有詐，隨即與
    甲○○、丙○○等人，至雲林縣四湖鄉○○村○○路一二八號代書丁○○事務所
    ，由丁○○代筆書寫墓地租賃契約書，使乙○○陷於錯誤，當場向丙○○借用新
    台幣〔下同〕十萬元，交付甲○○，餘款三十八萬元亦於二十日內交付甲○○，
    計詐得四十八萬元。嗣於八十六年五月間某日，乙○○前往上開承租墓地辦理下
    葬事宜，為吳天時之子發見制止，經向地政機關查證，乙○○始知受騙。
二、案經乙○○訴請臺灣雲林地方法院檢察署檢察官偵查起訴。
      理      由
壹、有罪部分（即甲○○部分）
一、訊之被告甲○○，對於右揭時地將坐落雲林縣四湖鄉○○段一二四九地號、地目
    墓，面積約一百二十坪土地，以四十八萬元租與告訴人乙○○等情不諱，惟矢口
    否認有詐欺等犯行，辯稱：伊是先與乙○○談好，再到代書〔指丁○○〕處寫租
    約，乙○○說要使用土地，伊同意租給他，伊只拿一張單子，不是所有權狀及謄
    本，不清楚單子內容，．．．吳天時之子叫伊去上開土地填土，該土地係其祖父
    所有，也算是其父親所有，伊堂兄有同意云云。惟查，被告甲○○與乙○○接洽
    租地時，係拿地籍圖、與一二四九地號、一二五○地號、一二五一地號等土地謄
    本影本，以取信告訴人乙○○等情，已據告訴人乙○○指訴綦詳，核與被告丁○○供稱：被告甲○○只帶一二四九地號土地謄本，來事務所說要寫租賃契約書，
    甲○○拿吳梓耕的登記簿謄本，不是買賣，伊依他們所講的內容寫，如何付款不
    清楚，伊看到是吳梓耕名字，代筆後就還他等語；證人丙○○於本院證以：伊於
    簽租約時有在場，甲○○有向乙○○說土地為其父吳梓耕的，有拿一張影印名義
    為吳梓耕的等情，尚屬相符，並有土地登記簿謄本、墓地租賃契約書影本可稽。
    參以坐落雲林縣四湖鄉○○段一二四九地號等土地，確為吳天時所有，有土地登
    記簿謄本可按，而依告訴人乙○○提出前被告甲○○交付之一二五○地號、一二
    五一地號土地登記謄本影本〔未留存一二四九地號土地登記簿謄本影本〕，其中
    所有權人「吳梓耕」名字部分，經原審於八十八年十二月三十日審理時，當庭勘
    驗筆跡結果，被告甲○○書寫「吳梓耕」名字之筆跡，與土地登記簿謄本上變造
    為「吳梓耕」之筆跡相符，肉眼立辨，此有被告甲○○書寫之吳梓耕筆跡附卷可
    佐，顯見被告甲○○事先將該段一二四九地號、一二五○地號、一二五一地號土
    地謄本，所有權人姓名「吳天時」變造為「吳梓耕」後，持以取信告訴人乙○○
    而行使之舉，應甚灼然。被告空言否認並辯稱其只拿一張單子，不是所有權狀及
    謄本，不清楚單子內容等情，顯然不實，應係犯後卸飾之舉，實無足取。再者，
    被告甲○○明知該一二四九地號土地，為其伯父所有，其被繼承人吳梓耕並非所
    有人，亦無管理及使用權，竟出示該一二四九地號登記簿謄本影本，向告訴人乙○○佯稱該土地為其被繼承人吳梓耕所有，使告訴人乙○○誤信為真，陷於錯誤
    而交付四十八萬元，其有不法所有之詐欺犯意，至為明灼。被告甲○○事後辯稱
    該土地有得其堂兄同意等情，並未舉證證明其堂兄之名字，以供法院調查，參以
    告訴人乙○○、及證人丙○○均指明簽約時，被告甲○○供稱該土地為其被繼承
    人吳梓耕所有，被告甲○○事後又辯稱得其堂兄同意等情，前後相互矛盾，應係
    犯後卸飾之詞，要不足採。事證明確，被告甲○○犯行應堪認定。
二、按影本與原本可有相同之效果，如將影本予以影印後，將影本之部分內容竄改，
    重加影印，其與無制作權人將其原本竄改，作另一表示其意思者無異，應成立變
    造文書罪，最高法院七十三年台上字第三八八五號判有判例可循；而土地登記簿
    謄本，乃該管地政機關核發，供作記載不動產所有權及他項權利證明之公文書，
    被告甲○○於上揭一二四九等地號土地登記簿謄本，將所有權人姓名吳天時更改
    影印為吳梓耕，揆諸上揭判例意旨，應屬變造公文書。核被告所為，係犯刑法第
    二百十六條、第二百十一條之行使變造公文書罪行，及同法第三百三十九條第一
    項之詐欺取財罪行。被告變造公文書之低度行為，應為行使之高度行為所吸收，
    不另論罪。公訴人對於被告甲○○起訴漏未論及行使變造公文書犯行，容有未洽
    ，惟此部分經審理結果，認與前開詐欺罪部分，有牽連犯之裁判上一罪關係，為
    起訴效力之所及，法院自應併予審究。被告甲○○一行為，同時變造一二四九地
    號等三筆土地所有人，因侵害者為同一社會法益，乃單純一罪，附帶敘明。被告
    所犯上揭各罪間，有方法、結果之牽連關係，應從一重之行使變造公文書罪行處
    斷。原審適用刑法第第二百十六條、第二百十一條、第三百三十九條第一項、第
    五十五條，罰金罰鍰提高標準條例第一條前段之規定，並審酌被告甲○○於七十
    六年間，因詐欺案件，經台灣板橋地方法院判處拘役二十九日，於七十九年四月
    二十五日執行完畢；七十八年間，又因侵占案件，經台灣嘉義地方法院判處有期
    徒刑六月，於七十九年十月二十五日執行完畢〔未合累犯加重規定〕，有台灣雲
    林地方法院檢察署刑案資料查註紀錄表、本院被告全國前案紀錄表可按，其仍不
    知悔改，竟一時貪念，再犯本件有期徒刑以上之犯罪，參酌被告犯後猶否認犯行
    ，尚無悔改誠意，被害人所受之損害程度，及四十八萬元迄未賠償被害人等一切
    情狀，量處有期徒刑一年二月，以示儆戒。末查，被告甲○○將一二四九地號、
    一二五○地號、一二五一地號土地謄本所有權人姓名「吳天時」，變造影印為「
    吳梓耕」，乃屬變造公文書之內容，並非署押，爰不另依刑法第二百十九條之規
    定沒收之，附帶敘明。本院經核原審此部分認事用法俱無不合，量刑亦稱妥適，
    檢察官上訴意旨，指摘原判決不當，並無可取，為無理由，應予駁回。
貳、無罪部分（即丁○○部分）
一、公訴意旨另以：被告丁○○身為執業代書，基於專業知識，且對於同鄉上開一二
    四九等地號土地，係吳天時所有一事，知之甚稔，明知該土地非甲○○或吳梓耕
    所有，竟意圖為甲○○之不法所有，與甲○○共同基於犯意聯絡，於八十五年十
    一月二十二日，向前來簽訂租約之乙○○訛稱：前開土地確係甲○○之父吳梓耕
    所有，保證上開墓地之租賃沒有問題等語，使乙○○陷於錯誤，信以為真，當日
    在被告丁○○事務所訂立墓地租賃契約書，約定租用墓地一百二十坪，每坪單價
    四千元，嗣乙○○陸續將租金四十八萬元交付甲○○，迨乙○○前往上開承租墓
    地辦理下葬事宜，為吳天時之子發見制止，經向地政機關查證，始知受騙，因認
    被告丁○○與甲○○共犯刑法第三百三十九條第一項詐欺罪嫌云云。
二、按犯罪事實，應依證據認定之，無證據不得推定其犯罪事實，又不能證明被告犯
    罪者，應諭知無罪之判決，刑事訴訟法第一百五十四條、第三百零一條第一項分
    別定有明文；而事實之認定，應憑證據，如未能發現相當證據，或證據不足以證
    明，自不能以推測或擬制之方法，為裁判基礎，最高法院著有四十年臺上字第八
    六號判例可循。公訴意旨認被告甲○○涉犯詐欺罪嫌，無非係以被告丁○○身為
    執業代書，對於同鄉上開土地係吳天時所有，知之甚稔，明知該土地非甲○○或
    吳梓耕所有，竟意圖為甲○○之不法所有，與甲○○共同基於犯意聯絡，於八十
    五年十一月二十二日，向前來訂約之乙○○訛稱：前開土地確係甲○○之父吳梓
    耕所有，保證上開墓地之租賃沒有問題等語，使乙○○因此陷於錯誤，信以為真
    ，當日在被告丁○○事務所訂立墓地租賃契約書，嗣由乙○○陸續將租金四十八
    萬元交付甲○○，迨乙○○前往上開承租墓地辦理下葬事宜，為人發見制止，經
    向地政機關查證，始知受騙，為被告丁○○涉嫌共犯詐欺罪之論據。惟訊據被告
    丁○○堅決否認有詐欺犯行，辯稱：伊只負責代筆，兩人〔指甲○○及乙○○〕
    共同到事務所來，伊只代撰租賃契約書，收費一千元，被告吳益壽只帶一二四九
    地號土地謄本，來事務所說要寫租賃契約書，甲○○拿吳梓耕的登記簿謄本，伊
    依他們所講的內容寫，如何付款不清楚，伊看到是吳梓耕名字，代筆後就還他．
    ．．甲○○拿影印登記簿謄本來，跟乙○○講該份是影本，伊打電話到地政機關
    查證，因認識之承辦人不在，伊講是否等查好再簽約，乙○○沒有講什麼，甲○○在催，乙○○說先簽再打算，被告已盡形式審認無誤，且收取代書費用一千元
    ，並無共謀詐欺行為等語。
三、經查：坐落雲林縣四湖鄉○○段一二四九地號、地目墓、面積○‧四五三五公頃
    土地，為吳天時所有，有土地登記簿謄本可按。而該土地係先由被告甲○○與告
    訴人乙○○協商租賃後，始共同至雲林縣四湖鄉○○村○○路一二八號代書丁○○經營之事務所書寫墓地租賃契約書，已迭經被告甲○○及告訴人乙○○指明在
    案，互核與證人丙○○證述相符。參以該土地於協商租賃時，是由被告甲○○提
    示地籍圖與一二四九地號、一二五○地號、一二五一地號土地謄本取信告訴人乙○○，已經告訴人乙○○於原審法院八十八年十二月十五日審理時指訴在案，核
    與被告丁○○於偵查及原審審理時，均供稱被告甲○○有拿一份土地謄本，是吳
    梓耕的名字，據甲○○稱其父親已死亡等語；證人丙○○證以當時甲○○有拿所
    有權狀影本〔應為土地登記簿謄本影本〕，是吳梓耕的名義等語，尚屬吻合。被
    告甲○○既於事先即提示該土地登記簿謄本，而被告丁○○於代筆書寫墓地租賃
    契約書時，又有被告甲○○提出一二四九地號土地謄本影本資料以對，則被告丁○○依被告甲○○、告訴人乙○○先前之合意，為其等書寫墓地租賃契約，難認
    其有共同詐欺之犯意。再者，代書屬土地登記代理人，對於土地買賣移轉登記等
    項，固有其專業領域，惟被告丁○○對於該一二四九地號產權誰屬，並無積極證
    據足認其明知非吳梓耕所有情事，否則其於代筆書寫租約時，當無先以電話向該
    管地政機關求證之必要，已如上述。且一般土地之地段地號，與房屋之門牌號碼
    ，有顯著之差異，即門牌號碼有公示於房宅，一般人僅稍加留意即知，而土地地
    號則鮮少有人能明確記明同鄉各筆土地之地號及所有人，即便是地政機關有關人
    員，尚且須憑地籍圖核對尋找，方能確定特定地段地號之土地，遑論是土地專業
    代理人。是公訴人以被告丁○○身為執業代書，對於該土地非甲○○或吳梓耕所
    有一事，知之甚稔等情，尚屬臆測之詞，並無積極具體事證俾資證明，自難據予
    採取。又被告丁○○代筆租賃契約，酌收費用為一千元，已迭據被告丁○○供明
    在案，其既係依墓地租賃契約之兩造當事人委託，依該契約當事人已合意之內容
    ，代筆書寫墓地租賃契約書，且書寫者為租賃契約，並非買賣契約，按租賃對於
    所有權人之認定，本較為寬鬆，即出租人未必須具所有權，且又有被告甲○○提
    出之土地登記簿謄本影本資料，外觀上可認為係吳梓耕所有，是被告丁○○辯稱
    其僅代筆書寫契約，無理由共同詐欺等情，尚屬可採。至告訴人固指訴稱被告丁○○有保證該土地沒有問題等情，認其有共同詐欺犯嫌云云。惟查，此部分被告
    丁○○否認有保證土地沒有問題情事，參以該土地如當時懷疑產權有問題，衡情
    告訴人乙○○應不會承租並付給租金方是，且代書之人如對土地產權有問題，亦
    應會加以查對方屬合理，告訴人乙○○指訴稱被告丁○○當時有保證土地沒有問
    題等情，顯與常情不合。退一步言，縱被告丁○○當時疏於查證，僅憑被告甲○○提出之土地登記簿謄本上載有吳梓耕之人，即向告訴人乙○○保證產權無虞，
    亦與詐欺罪須有欺罔故意之要件有間，併予敘明。此外，尚無其他積極證據足認
    被告丁○○涉有共同詐欺情事，此部分原審因予被告丁○○無罪之諭知。經核於
    法尚無不合，檢察官上訴意旨，仍執前詞，係就原審已說明之論據，任意指摘原
    判決不當，並無可取，為無理由，亦應予駁回。。
據上論結，應依刑事訴訟法第三百六十八條，判決如主文。
本案經檢察官吳忠賢到庭執行職務。
中    華    民    國      八十九      年      三      月      二十二    日
                                  臺灣高等法院臺南分院刑事第三庭
                                      審判長法官  黃    聰    明
                                            法官  黃    三    哲
                                            法官  林    勝    木
右正本證明與原本無異。
如不服本判決，應於判決送達後十日內向本院提出上訴狀，其未敘述理由者並應於提
出上訴狀後十日內向本院補提理由書（應附繕本)。
                                      法院書記官  吳    秋    賢
中    華    民    國      八十九      年      三      月      二十三    日
附錄法條：
刑法第二百十一條：偽造、變造公文書，足以生損害於公眾或他人者，處一年以上七
                  年以下有期徒刑。
刑法第二百十六條：行使第二百十條至第二百十五條之文書者，依偽造、變造文書或
                  登載不實事項或使登載不實事項之規定處斷。
刑法第三百三十九條第一項：意圖為自己或第三人不法之所有，以詐術使人將本人或
                          第三人之物交付者，處五年以下有期徒刑、拘役或科或
                          併科一千元以下罰金。


司法院資訊處製作；財團法人民間司法改革基金會備份。
